臺灣臺北地方法院民事判決  八十九年度重訴字第九二九號
    原      告  王國志即捷邦土木包工業
    被      告  榮泰工程股份有限公司
    法定代理人  甲○○
右當事人間請求履行契約事件，本院判決如左：
    主      文
原告之訴及假執行之聲請均駁回。
訴訟費用由原告負擔。
    事      實
甲、原告方面：
  一、聲明：
  （一）被告應給付原告新臺幣（下同）二千三百萬元，及自民國八十九年五月十一
        日起至清償日止，按週年利率百分之五計算之利息。
  （二）願供擔保，請准宣告假執行。
  二、陳述：
  （一）被告於八十二年初向內政部營建署太魯閣國家公園管理處（下稱國家公園管
        理處）承攬「臺八線九曲洞隧道新建工程」，總工程合約金額為新臺幣（下
        同）二億九千三百六十萬元，實際驗收結算總額為二億九千一百六十一萬零
        二百十二元；被告與原告於八十二年五月二十日，就其中二千四百萬元部分
        工程訂立承攬合約，被告亦將部分工程轉由康益營造有限公司（下稱康益公
        司）承包，康益公司復於八十二年三月三日，再將其承包工程轉由原告以二
        億三千三百萬元承作。施工期間，康益公司因財務週轉不靈，應付予原告之
        工程款退票後，於八十四年十月三日簽立同意書，將系爭工程直接交由原告
        承作。原告於八十四年十一月二十日已完成全部工程，依雙方協議，被告共
        應支付原告尾款及保留款二千三百萬元，上開工程業經國家公園管處於八十
        五年五月二十二日結算驗收，並將所有工程款項發放予被告，惟被告迄今拒
        不給付上開款項，原告人寄發存證信函催告其給付，亦未應理，為此提起本
        件訴訟，請求被告給付二千三百萬元及法定遲延利息。
  （二）八十五年六月二十五日系爭工程完工後，原告先與康益公司結算，計算出包
        括尾款及保留款之應領工程款總金額為二千三百萬元，原告再於同年七月十
        五日與被告對帳，確認原告應領二千三百萬元，惟因原告尚有下包山峰、靖
        宜、龍華等九家公司之工程款一千六百三十四萬七千四百七十五元未付，兩
        造協議後，同意由被告以九折即一千二百五十萬元代原告支付山峰公司等部
        分下包，惟嗣後原告始終未獲告知何時得領款、被告有無代原告支付山峰公
        司等下包款項。
  （三）結算書、彙算報表及九曲洞第二期新建工程待付款明細等件分別係由康益公
        司、榮泰公司及原告所製作，其上均有製作人簽名或蓋章，其中彙算報表係
        由被告所製作，製作人張玲蘭為被告之董事兼財務經理，按照民法及公司法
        相關規定，經理人與董事就其職務範圍內事項，本有代理之權限，故依據民
        事訴訟法第第三百五十八條規定，自不容被告否認該文書之形式證據力。被
        告以系爭書證未經其簽名蓋章為詞，而欲否認文書之形式證據力，其辯詞亦
        顯與事實不符，要無可採。
  （四）被告雖已給付二千八百六十萬五千八百四十五元工桯款予原告，惟此部分乃
        係八十二年至八十四年工程進行中之部分工程款，與原告起訴主張八十五年
        六月間以後發生之尾款及保留款之請求不同，不容被告魚目混珠。
  （五）民法第一百二十八條前段固謂消滅時效自請求權可行使時起算，惟在附條件
        或始期之權利，因條件之成就或限期之屆至始得行使，在此時之前，其消滅
        時效不進行，本件工程保留款須俟工程完工驗收合格後一次付予原告，則系
        爭工程完工後，是否驗收合格？被告有無代原告支付山峰公司等下包款項，
        被告從未舉證證明已告知原告，在被告告知工程驗收合格前，其消滅時效不
        進行，被告之抗辯顯無理由。
  （六）系爭工程合作管理協議書係建立原告、康益公司與被告三方承攬關係之基礎
        ，康益公司並書立同意書向被告通知，表明將其對被告因承攬關係而生之估
        驗款債權，由原告直接向被告具領，此已足生民法第二百九十四及二百九十
        六條債權讓與通知債務人之效力，況被告之董事兼財務經理張玲蘭既已於八
        十五年七月十五日與原告就系爭應付項對帳，確認原告應領二千三百萬元，
        更足證原告確已取得本件債權。
  （七）被告於八十八年十二月十三日在財政部臺北市國稅局之調查中，亦承認已給
        付山峰公司二百八十四萬一千三百四十元、靖宜公司一百四十六萬四千七百
        五十元元、龍華公司四百五十六萬五千二百九十一元之支票，正好與原告應
        付下游包商山峰公司、靖宜公司、龍華公司之款項九折相符，足證系爭工程
        原告尚有尾款及保留款未領之事實，此相關支票和發票均足證明與原告所列
        明細表各金額數字相吻合，要非被告徒以無關本件案情並圖扭曲事實真相之
        空泛陳詞所能掩飾。
  （八）結算書上所載「22,729,930」或「23,O66,538」之數額雖均有塗銷之記號，
        惟其重點應在於其上確有「共計貳仟參佰萬元正」，以及足供相互對照或計
        算如代支款、保留款等記載。
  三、證據：提出結算書影本、內政部營建署太魯閣國家公園管理處結算證明書影本
      、臺北漢中街郵局八十九年八月四日第二二七號存證信函及回執影本、合約書
      影本、彙算報表影本、九曲洞第二期新建工程待付款明細影本、工程合作管理
      協議書影本、財政部臺灣省北區國稅局基隆市分局八十九年四月十四日北區國
      稅基市審第八九０七０三九五號函影本、財政部臺北市國稅局八十九年四月十
      日財北國稅審三字等八九０一二七六八號書函影本、同意書影本、花蓮縣票據
      交換所（三聯式）退票理由單影本、花蓮六支郵局八十五年五月二十二日第一
      ０號存證信函影本等件為證，並聲請函臺北市國稅局調取榮泰工程股份有限公
      司筆錄、說明書及附件影本，暨聲請訊問證人林淑惠、張玲蘭、臺北市國稅局
      代號三三一二承辦人、張英華、林三龍及吳桂靖。
乙、被告方面
  一、聲明：
  （一）原告之訴駁回。
  （二）如受不利判決，願供現金或同金額之第一商業銀行股份有限公司發行可轉讓
        定期存款存單為擔保，請准宣告免為假執行。
  二、陳述：
  （一）八十二年五月二十日被告以合約總價二千四百萬元，將國家公園管理處定作
        之臺八線九曲洞隧道新建工程之部分工程分包予原告施作。於八十二年九月
        二十三日至八十四年七月二十七日間，被告給付原告之工程款總計為二千八
        百六十萬五千八百四十五元，則本件原告起訴請求尾款及保留款二千三百萬
        元，卻未舉證證明其完成本工程之結算總價達五千一百六十萬五千八百四十
        五元，則其起訴求為訴之聲明之判決，已屬無據。
  （二）原告從未提出結算書、彙算報表及九曲洞第二期新建工程待付款明細等文件
        之原本，而該等文件上亦無被告之簽名或蓋章，是原告並未證明其真正，即
        該等文件已無形式上之證據力可言。
  （三）又結算書所載內容略為：「依據竣工結算書，王國志應領工程款總金額為＄
        215,309,940 ，至84.11.23止計價款實領＄ 215,019,139，故王國志工程款
        尚有＄290,801 未領。另依據竣工結算書，王國志可領回之保留款為＄ 15,
        549,039 ，總計王國志應可向康益再領保留款、工程計價款、前欠現金部份
        、跳票未補部份及利息為：15,549,039（保留款）+  290,801（待領工款）
        +7,500,000（前欠現金及票款及利息）= ＄23,339,840。又依雙方協議，Ａ
        Ｃ部份每㎡康益扣回70元，70元×8713㎡=609,910。23,339,840-609,910：
        ：：康益營造應給付王國志總金額為：：：，發票須開給榮泰部份，待與榮
        泰結算後再分攤。共計貳仟參佰萬元正」，彙算報表所載內容略為：「康益
        應付捷邦23,000,000，：：：；捷邦應領23,000,000，扣公司借款00000000
        ，捷邦實領23,000,000- 12,500,000= 10,500,000，捷邦待付款明細如下：
        00000000，宏福砂石0000000 ，山峰機械0000000 ，龍華企業0000000 ，陳
        文林199868，靖宜企業0000000 ，松範工業154000，振擷企業649597，王玉
        柱323000，萬鑫營造0000000，合計00000000，不足金額-0000000 」，九曲
        洞第二期新建工程待付款明細所載內容略為：「宏福砂石（ＲＣ）0000000
        ：：：，山峰機械（進行）0000000 ：：：，靖宜工程（照明） 0000000：
        ：：，萬鑫營造（ＡＣ）0000000 ：：：，振擷企業（接線）649597：：：
        ，龍華企業（出碴）0000000 ：：：，王玉柱（修繕）323000：：：，陳文
        林（灌漿）199868：：：，松範工業（捲門）154000：：：，＄00000000，
        龍華企業0000000 ，工程款（含稅）已開發票＄00000000」等語以觀，既不
        能證明與原告起訴主張：「被告共應支付原告尾款及保留款二千三百萬元整
        」之事實有關，且應認應付捷邦二千三百萬元者為康益公司，而非被告，足
        見該等文件字據亦無實質上之證據力可言。
  （四）縱認結算書、彙算報表及九曲洞第二期新建工程待付款明細等文件為真正，
        其內容亦有實質上之證據力可言，然其上既已記載被告於八十五年七月二十
        三日及二十六日，總計給付其上所載康益營造等公司工程款一千四百九十三
        萬零一百二十二元，非但不能證明被告共應支付原告尾款及保留款二千三百
        萬元，反而足以證明被告有為原告墊付四百四十三萬零一百二十二元。（被
        告總計給付康益營造等公司工程款為一千四百九十三萬零一百二十二元，扣
        除捷邦實領一千零五十萬元，為四百四十三萬零一百二十二元。）況且，從
        彙算報表所載內容觀之，足見原告主張因原告尚有下包山峰、靖宜、龍華等
        九家公司之工程款一千六百三十四萬七千四百七十五元未付，兩造協議後，
        同意由被告公司以九折即一千二百五十萬元代原告支付山峰公司等部分下包
        等語，顯然不實，不能採信，蓋一千六百三十四萬七千四百七十五元九折為
        一千四百七十一萬二千七百二十七元，不等於一千二百五十萬元。
  （五）財政部臺北國稅局於九十年六月十三日以財北國稅審三字第九○○二○一一
        七號函檢送到鈞院之被告談話筆錄、說明書及附件影本計二十六紙之書證，
        其內容均無記載或類似原告主張被告曾於臺北市國稅局稅務員調查時主張帳
        上有二千三百萬元未付原告，是原告不向被告領取等語，是原告主張從被告
        於八十八年十二月十三日在財政部臺北國稅之談話記錄可知，系爭工程原告
        尚有尾款及保留款未領之事實等語，要係憑空推論，不能採信。
  （六）又工作合作管理協議書之乙方除原告外，尚有訴外人余信逸及林三龍等二人
        ，可見原告前開主張於八十二年三月三日康益公司再轉由原告以二億三千三
        百萬元承作系爭工程乙節，顯然不盡不實，不能採信。
  （七）原告主張縱使屬實，被告亦得以時效完成而拒絕給付之：
      １、兩造間之工程合約第四條規定：「每月估驗一次，以估驗單申請計價，經
          甲方（即被告）核實並於領到業主（即國家公園管理處）估驗款後，給付
          之。每次估驗付給該期經業主認可完成工程數量之百分之九十五，全部工
          程完成，經業主正式驗收合格後，付清尾款。」本件原告既自八十四年十
          一月二十日或八十五年五月二十二日即得請求被告給付其工程尾款及保留
          款二千三百萬元，則其遲至八十九年八月十五日始提起本件訴訟，被告自
          得以原告之承攬報酬請求權，已因二年間不行使而消滅，而拒絕給付之。
      ２、系爭工程合作管理協議書既非原本，而其上又無被告之簽名或蓋章，且有
          記載與本件待證事實有關之事項，則其自無形式上及實質上之證據力可言
          ，已如前述。是原告藉此主張在被告告知工程驗收合格前，其消滅時效不
          進行云云，已屬無據。
      ３、原告既依其提出之前揭國家公園管理處於八十五年五月二十二日填發之臺
          八線九曲洞隧道新建工程營繕工程結算驗收證明書及於八十五年六月二十
          五日書立之結算書、彙算報表及九曲洞第二期新建工程待付款明細為本件
          主張之依據，參以前揭財政部臺北國稅局檢送到院之原告致被告之內湖十
          支郵局八十七年十月八日第一一○號存證信函載明：「貴榮泰工程有限公
          司於八十五年六月二十五日辦理九曲洞第二期隧道新建工程完工保留款之
          結算，而百分之五保留款在每次工程請款就已開立發票給貴公司，而在代
          付款中貴公司又收受代付款的發票，顯有取得不當之單據，屢與公司反應
          均置之不理，造成本捷邦土木包工業與贏揚企業逾開百分之五的保留款發
          票予貴公司，盼文到三日內處理，否則訴由稅務機關。」等語，以及原告
          委由律師致被告之臺北漢中街郵局八十九年四月六日第二一九號存證信函
          載明略以：「本公司（即原告）並於八十四年十一月二十日完成全部工程
          ，依雙方協議，榮泰公司共應支付本公司尾款及保留款二千三百萬元整。
          上開工程經國家公園管理處於八十五年五月二十二日結算驗收，旋將所有
          工程款項發放予榮泰公司」等語，尤可見原告主張在被告告知工程驗收合
          格前，其消滅時效不進行等語不實，委無採信餘地。
  三、證據：榮泰工程股份有限公司八十九年十二月十四日榮泰（八九）字第○一二
      號函影本、榮泰工程股份有限公司八十九年十二月十四日榮泰（八九）字第○
      一三號函影本、富邦商業銀行仁愛分行信封影本、支票影本、高雄銀行臺北分
      行八十九年十二月二十八日八九高銀北存字第一三○號函影本、支票影本、松
      範工業有限公司簽領字據影本等件為證，並聲請訊問證人陳俊華。
    理      由
一、本件原告起訴主張：被告於八十二年初向內政部營建署太魯閣國家公園管理處（
    下稱國家公園管理處）承攬「臺八線九曲洞隧道新建工程」，總工程合約金額為
    新臺幣（下同）二億九千三百六十萬元，實際驗收結算總額為二億九千一百六十
    一萬零二百十二元；被告與原告於八十二年五月二十日，就其中二千四百萬元部
    分工程訂立承攬合約，被告亦將部分工程轉由康益營造有限公司（下稱康益公司
    ）承包，康益公司復於八十二年三月三日，再將其承包工程轉由原告以二億三千
    三百萬元承作。施工期間，康益公司因財務週轉不靈，應付予原告之工程款退票
    後，於八十四年十月三日簽立同意書，將系爭工程直接交由原告承作。原告於八
    十四年十一月二十日已完成全部工程，依雙方協議，被告共應支付原告尾款及保
    留款二千三百萬元，上開工程業經國家公園管處於八十五年五月二十二日結算驗
    收，並將所有工程款項發放予被告，惟被告迄今拒不給付上開款項，原告人寄發
    存證信函催告其給付，亦未應理，為此提起本件訴訟，請求被告給付二千三百萬
    元及法定遲延利息。
二、被告則以：被告已給付原告工程款二千八百六十萬五千八百四十五元，原告起訴
    請求尾款及保留款二千三百萬元，卻未舉證證明其完成本工程之結算總價達五千
    一百六十萬五千八百四十五元，則其起訴求為訴之聲明之判決，已屬無據。又原
    告提出之結算書、彙算報表及九曲洞第二期新建工程待付款明細等文件無形式上
    之證據力，亦無實質上之證據力可言。況其記載非但不能證明被告共應支付原告
    尾款及保留款二千三百萬元，反而足以證明被告有為原告墊付四百四十三萬零一
    百二十二元。再者，縱使原告主張屬實，被告亦得以時效完成而拒絕給付之等語
    ，資為抗辯。
三、本件首要原告之主張縱然真實，惟被告既以時效消滅抗辯，如消滅時效完成，則
    原告之請求無理由，是本件首應審究者，乃原告對被告之工程款債權是否已罹於
    請求權消滅時效？
四、按承攬人之報酬請求權，因二年間不行使而消滅，民法第一百二十七條第七款定
    有明文；次按消滅時效，自請求權可行使時起算，同法第一百二十八條前段亦有
    明定。復按報酬應於工作交付時給付之，無須交付者，應於工作完成時給付之；
    工作係分部交付者，而報酬係就各部分定之者，應於每部分交付時，給付該部分
    之報酬，民法第五百零五條定有明文。又按兩造間之工程合約第四條則係規定，
    每月估驗一次，以估驗單申請計價，經被告核實並於領到業主國家公園管理處估
    驗款後，給付之。每次估驗付給該期經業主認可完成工程數量之百分之九十五，
    全部工程完成，經業主正式驗收合格後，付清尾款。經查，本件原告主張依協議
    書據以請求之二千三百萬元，係其向被告承攬系爭工程之承攬報酬請求權，其請
    求權之消滅時效自應適用民法第一百二十七條第七款二年短期消滅時效之規定。
    次查，被告向訴外人國家公園管理處承攬之臺八線九曲洞隧道新建工程，業經訴
    外人國家公園管處於八十五年五月二十二日結算驗收，並將所有工程款項發放予
    被告，為兩造所不爭執，並有內政部營建署太魯閣國家公園管理處結算證明書為
    證，應堪認定，則原告至遲自八十五年五月二十二日系爭工程結算驗收時起即取
    得系爭工程工程款之報酬請求權，依上開規定，原告之報酬請求權時效至遲應於
    八十七年五月二十二日屆滿，惟原告竟遲至八十九年四月二十六日始聲請發支付
    命令，請求被告給付上開款項，有民事支付命令聲請狀在卷足憑，其請求權之消
    滅時效顯已超過二年而完成，因被告已援用時效抗辯拒絕給付上開款項，原告復
    無法舉證證明有中斷時效之事由，則被告依民法第一百四十四條第一項規定，以
    時效完成拒絕給付上開工程尾款，自屬有據。
五、另原告主張本件工程保留款須俟工程完工驗收合格後一次付予原告，則系爭工程
    完工後，是否驗收合格？被告從未舉證證明已告知原告，在被告告知工程驗收合
    格前，其消滅時效不進行云云。經查，不論依兩造間之工程合約第四條規定或依
    系爭工程合作管理協議書第二條付款辦法之規定，本件原告對於被告之系爭工程
    承攬報酬請求權，原告均至遲自八十五年五月二十二日即得請求被告給付其工程
    尾款及保留款，已如前述。次查，原告主張其於八十五年六月二十五日系爭工程
    完工後，先與訴外人康益公司結算，計算出包括尾款及保留款之應領工程款總金
    額為二千三百萬元，再於同年七月十五日與被告對帳，確認原告應領二千三百萬
    元云云，如原告之主張為真正，則原告分別與訴外人康益公司、被告結算、對帳
    時，衡情即已知悉系爭臺八線九曲洞隧道新建工程業經業主驗收合格，否則其與
    訴外人康益公司、被告結算、對帳時所憑資料、依據由何而來？對於業主未驗收
    合格之工程，原告及訴外人康益公司又如何確知系爭工程最後結算金額為何？當
    事人各得領取之保留款又為何？再查，原告主張為其下包廠商之訴外人山峰機械
    有限公司、龍華機械工程有限公司均於八十五年六月二十五日即已至被告公司領
    取該公司承作工程之工程尾款支票，如系爭工程業經業主驗收合格一事，非原告
    及其下包廠商所明知，則訴外人山峰機械有限公司、龍華機械工程有限公司何以
    有權向被告領取系爭工程尾款？參以原告提出之九曲洞第二期新建工程待付款明
    細係其於同日製作完成，訴外人山峰機械有限公司、龍華機械工程有限公司於向
    被告領取系爭工程保留款後，復於其上簽名，足認原告於斯時確已知悉系爭工程
    業經驗收合格，其下包廠商亦已開始向被告領取工程保留款。末查，原告對於有
    利於己之事實即其係在八十七年五月二十一日（原告起訴請求前二年）後始取得
    內政部營建署太魯閣國家公園管理處結算證明書，知悉系爭工程業經業主驗收合
    格一事，亦未能舉證以實其說，則其主張其嗣後知悉系爭工程驗收合格及系爭工
    程款之消滅時效未完成各節，均無足採。況且，消滅時效規定之立法目的在於督
    促權利人儘速行使權利，並於權利人怠於行使權利致時效期間經過後，賦予債務
    人拒絕給付之抗辯權，而兩造間之工程承攬契約既如原告主張係已存在，則各期
    工程款（包括保留款）債權本屬原告之報酬，縱使未完工仍得請求，僅其需於工
    程正式驗收合格後，清償期始屆至，原告主張被告未告知工程業已驗收，停止條
    件不成就，消滅時效不進行，尚非可採。
六、從而，原告主張依協議書據以請求被告給付二千三百萬元，及自八十九年五月十
    一日起至清償日止，按週年利率百分之五計算之利息，為無理由，應予駁回。
七、因本件原告之請求權消滅時效已經完成，故原告、被告分別聲請本院訊問證人林
    淑惠、臺北市國稅局代號三三一二承辦人、陳俊華以證明系爭工程實際承攬人為
    何人等事實，即無必要，併此敘明。
八、本件事證已臻明確，兩造其餘主張陳述及所提證據，經本院斟酌後，核與判決結
    果不生影響，毋一一庸贅述，附此敘明。
九、原告之訴既經駁回，其假執行之聲請即失所附麗，應併予駁回。
十、結論：本件原告之訴為無理由，依民事訴訟法第七十八條，判決如主文。
中      華      民      國    九十一    年      五      月    三十一    日
                            臺灣臺北地方法院民事第一庭
                                            審判長法      官  邱新福
                                                  法      官  張靜女
                                                  法      官  雷淑雯
右為正本係照原本作成
如對本判決上訴，須於判決送達後廿日內向本院提出上訴狀
中      華      民      國    九十一    年      五      月    三十一    日
                                                  法院書記官  高秋芬
